【裁判字號】    98,訴,626
【裁判日期】    990611
【裁判案由】    塗銷抵押權設定登記
【裁判全文】
臺灣高雄地方法院民事判決               98年度訴字第626號
原      告  甲○○
訴訟代理人  王錦川律師
被      告  盛獅科技股份有限公司
法定代理人  丙○○
上當事人間塗銷抵押權設定登記事件，本院於民國99年5 月20日
言詞辯論終結，判決如下：
    主  文
被告應將坐落高雄市○○區○○段二小段一七一五地號應有部分
萬分之八八之土地及同段三七七二建號建物所有權全部，於民國
八十二年七月二十九日共同設定抵押權擔保本金最高限額新台幣
捌拾萬元（抵押權收件字號民國八二年新專字第二五五二號），
存續期間自民國八十二年七月一日至八十二年十二月三十一日之
抵押權登記予以塗銷。
訴訟費用由被告負擔。
    事實及理由
壹、程序部分：
一、本件被告經合法通知，未於言詞辯論期日到場，核無民事訴
    訟法第386 條各款所列情形，爰依原告聲請，由其一造辯論
    而為判決。
二、按法人至清算終結止，在清算之必要範圍內，視為存續，民
    法第40條第2 項定有明文。又清算人之職務如下：一了結現
    務。二收取債權、清償債務。三分派盈餘或虧損。四分派賸
    餘財產。清算人執行前項職務，有代表公司為訴訟上或訴訟
    外一切行為之權。但將公司營業包括資產負債轉讓於他人時
    ，應得全體股東之同意，公司法第84條定有明文。上開規定
    ，依公司法第334 條之規定，於股份有限公司亦準用之。又
    公司設立登記，經主管機關撤銷者，亦為公司解散之原因。
    公司解散後，尚須經清算程序，了結其法律關係，在清算範
    圍內，視為尚未解散，即在清算完結前，法人之人格於清算
    之範圍內仍然存續，必待清算完結後，公司之人格始歸消滅
    （最高法院81年度第2 次民事庭會議決議參照）。查本件被
    告公司業於民國87年11月10日召開股東會臨時會議決議推舉
    丙○○為清算人，並申請公司解散登記，嗣於87年11月25日
    經經濟部商業司准予解散登記在案，此有被告公司解散登記
    申請書、股東臨時會議記錄及經濟部87年11月25日經（087
    ）商字第087138273 號申請解散案准予登記函在卷可稽（卷
    第71-74 頁）。則原告於被告清算期間內，依民法第767 條
    之規定，對被告等人行使權利，係屬被告清算之必要範圍內
    ，以便了結現務，是被告公司於清算完結前，法人之人格於
    清算之範圍內仍然存續，並應以丙○○為法定代理人，從而
    原告對被告提起本件訴訟，於法有據，合先敘明。
貳、實體部分：
一、原告主張：原告因擔任訴外人乙○○與被告簽訂鍵盤商品買
    賣合約之連帶保證人，而於82年7 月29日提供所有坐落高雄
    市○○區○○段2 小段1715地號土地，應有部分為1 萬分之
    88，及其上同段建號3772號建物（下稱系爭房地），為被告
    設定擔保債權本金最高限額新台幣（下同）80萬元、存續期
    間自82年7 月1 日至82年12月31日之抵押權（下稱系爭抵押
    權）。系爭抵押權所擔保之債權係鍵盤買賣交易，該買賣價
    金之交付並未約定清償期，故被告得隨時向乙○○請求付款
    ，而系爭抵押權所擔保之債權為鍵盤商品之代價，依民法第
    127 條第8 款規定，其請求權因2 年間不行使而消滅。茲被
    告業於87年11月25日辦理解散登記，故至遲自該解散登記之
    日起至89年11月25日止，系爭抵押權所擔保之債權已逾2 年
    之請求權時效，且被告亦未依法於94年11月25日前之5 年除
    斥期間內實行抵押權，是系爭抵押權已經消滅。為此，爰依
    民法第880 條、第767 條等規定提起本訴，並聲明求為判命
    被告應將系爭抵押權設定登記予以塗銷。
二、被告經合法通知未於言詞辯論期日到庭，亦未提出書狀作何
    聲明或陳述。
三、本件原告主張系爭房地為其所有，因擔任乙○○與被告簽訂
    鍵盤商品買賣合約之連帶保證人，而於82年7 月29日提供系
    爭房地為被告設定擔保債權本金最高限額80萬元、存續期間
    自82年7 月1 日至82年12月31日之抵押權，被告公司並於87
    年11月25日為解散登記等情，業據提出系爭房地登記謄本、
    高雄市政府地政處新興地政事務所98年2 月27日高市地新三
    字第0980001590號函暨檢附之82年新專字第2552號土地登記
    檔案影本、土地登記申請書、抵押權設定契約書，乙○○戶
    籍登記謄本、被告公司經濟部公司執照、台北市政府營利事
    業登記證、丙○○護照影本、經濟部投資審議委員會印鑑資
    格證明書，被告公司登記卡、經濟部86年11月27日經(00000
    000)號文被告公司解散登記申請書、股東臨時會議記錄及經
    濟部87年11月25日經（087 ）商字第087138273 號申請解散
    案准予登記函在卷可稽（卷第6-9 、41-56 、68-74 頁），
    並經本院向經濟部商業司調取被告公司設立登記全部案卷核
    閱無誤，堪認上情屬實。則本件應予審究者，乃系爭抵押權
    所擔保之債權請求權是否業已罹於消滅時效？又系爭抵押權
    是否逾5 年之除斥期間而消滅？經查：
（一）按商人、製造人、手工業人所供給之商品及產物之代價，
      其請求權因2 年間不行使而消滅。又清償期，除法律另有
      規定或契約另有訂定，或得依債之性質或其他情形決定者
      外，債權人得隨時請求清償，債務人亦得隨時為清償。民
      法第127 條第8 款、第315 條分別定有明文。
（二）本件被告係經營一般進出口貿易、電腦硬體及週邊產品之
      銷售暨代理有關國內外廠商產品之報價、投標、經銷、電
      腦硬體科技研究開發及各項有關業務之經營及轉投資等業
      務，有被告公司設立登記事項卡在卷可按（卷第37頁），
      是其與乙○○訂立鍵盤買賣合約，出售鍵盤與乙○○所生
      之債權請求權，自屬商人所供給之商品之代價，依上揭規
      定，其請求權因2 年間不行使而消滅。茲被告與乙○○簽
      訂鍵盤買賣合約後，依乙○○具狀表示，其與被告已無債
      權債務關係存在，82年7 月12日是唯一且是最後一次交易
      等語，有乙○○99年2 月14日出具之陳述狀附卷可參（卷
      第173 頁），上開乙○○雖陳稱已無債權債務關係存在，
      但對於何時向被告清償一節，則稱不復記憶，尚未能遽認
      上開被告債權何時受償。惟在一般商場交易通常未定清償
      期之情形下，依上揭民法第315 條之規定，被告本得隨時
      請求乙○○清償。申言之，至少於82年7 月12日乙○○與
      被告交易之日起，被告即得行使出售鍵盤所生之買賣價金
      請求權，且依上開同法第127 條第8 款規定，該債權請求
      權至84年7 月11日止之2 年時效期間內，業因不行使而消
      滅，足堪認定。
（三）按最高限額抵押權所擔保之債權，其請求權已因時效而消
      滅，如抵押權人於消滅時效完成後，5 年間不實行其抵押
      權者，該債權不再屬於最高限額抵押權擔保之範圍，民法
      第881 條之15定有明文。又最高限額抵押契約定有存續期
      間者，其期間雖未屆滿，然若其擔保之債權所由生之契約
      已合法終止或因其他事由而消滅，且無既存之債權，而將
      來亦確定不再發生債權，其原擔保之存續期間內所可發生
      之債權，已確定不存在，依抵押權之從屬性，應許抵押人
      請求抵押權人塗銷抵押權設定登記（最高法院83年台上字
      第1055號判例參照）。本件系爭抵押權約定權利存續期間
      係自82年7 月1 日至82年12月31日，有如上述，而在系爭
      抵押權存續期間內，被告與乙○○之交易僅有1 次，且該
      債權請求權至遲於84年7 月11日業因不行使而時效完成，
      復依卷存事證，該時效完成後起算5 年除斥期間內，亦未
      見被告有何行使抵押權以實現其債權之情形，則該債權已
      非系爭抵押權所擔保之範圍，至為明確。此外，依卷存事
      證，亦未發現系爭抵押權存續期間內被告有何其他債權存
      在，從而，系爭抵押權既無可供擔保之債權，基於抵押權
      之從屬性，原告本於所有權人之地位，訴請予以塗銷，即
      屬有據。
四、綜上所述，本件原告依民法第767 條之規定，請求被告應將
    坐落高雄市○○區○○段二小段1715地號應有部分1 萬分之
    88之土地及同段3772建號建物所有權全部，於82年7 月29日
    共同設定登記抵押權擔保本金最高限額80萬元（抵押權收件
    字號82年7 月20日新專字第2552號），存續期間自82年7 月
    1 日至82年12月31日之系爭抵押權予以塗銷，於法有據，應
    予准許。
五、據上論結，本件原告之訴為有理由，依民事訴訟法第385 條
    第1 項前段、第78條，判決如主文。
中    華    民    國    99    年    6     月    11    日
                  民事第三庭  審判長法  官  朱玲瑤
                                    法  官  洪能超
                                    法  官  李嘉益
以上正本證明與原本無異。
如對本判決上訴，須於判決送達後20日內向本院提出上訴狀，同
時表明上訴理由（原判決所違背之法令及其具體內容或依訴訟資
料可認為原判決有違背法令之具體事實）；如已於本判決宣示後
送達前提起上訴者，應於判決送達後10日內補具上訴理由（均須
按他造當事人之人數附繕本）。
中    華    民    國    99    年    6     月    11    日
                                    書記官  陳瓊芳

司法院資訊處製作；財團法人民間司法改革基金會備份。
